ACORDAO-COMPLETO-2519908

ACÓRDÃO 2805/2021 ATA 46/2021 - PLENÁRIO

VISTOS, relatados e discutidos estes autos que tratam de representação formulada por licitante acerca de possíveis irregularidades ocorridas no Procedimento de Contratação de Obra PCO 1/DEAMP/2021 - Processo SEI 48036.000196/2020-11, conduzido pela Comissão de Licitação da Companhia de Pesquisa de Recursos Minerais (CPRM) - Escritório do Rio de Janeiro;
ACORDAM os Ministros do Tribunal de Contas da União, reunidos em Sessão do Plenário, com fundamento no art. 276, caput, do Regimento Interno do TCU, em:
9.1. determinar, cautelarmente, à Companhia de Pesquisa de Recursos Minerais (CPRM) - Escritório do Rio de Janeiro que suspenda o andamento do Procedimento de Contratação de Obra 1/DEAMP/2021 (Processo SEI 48036.000196/2020-11) ou do contrato dele decorrente, caso seu termo já tenha sido celebrado;
9.2. determinar à SeinfraCOM que prossiga na instrução de mérito deste processo, com autorização para a realização das diligências e fiscalizações necessárias ao pleno esclarecimento de todos os fatos suscitados nestes autos, inclusive os não relacionados à cautelar, e que propostas de novas oitivas ou de audiências por eventuais atos irregulares praticados pelos gestores públicos sejam submetidas à prévia deliberação deste relator, observando-se as orientações contidas no voto que fundamenta este acórdão;
9.3. dar ciência da presente decisão à representante.

Representação acerca de possíveis irregularidades ocorridas na contratação de obra e serviços de engenharia, com ênfase na área ambiental, visando à recuperação e reabilitação dos recursos hídricos e do ambiente terrestre em área degradada pela mineração de carvão, no município de Urussanga/SC.

3. Representante/Interessada: Colombo Retroterra Ltda./JR Construções e Terraplenagem Ltda. Epp.

13.1. Ministros presentes: Ana Arraes (Presidente), Walton Alencar Rodrigues, Augusto Nardes, Raimundo Carreiro, Bruno Dantas, Vital do Rêgo e Jorge Oliveira (Relator).
13.2. Ministros-Substitutos convocados: Augusto Sherman Cavalcanti e Marcos Bemquerer Costa.
13.3. Ministro-Substituto presente: André Luís de Carvalho.

ACORDAO-COMPLETO-2538198

Acórdão de Relação 1197/2022 - Plenário

Acórdão de Relação

ACORDAO-COMPLETO-2528956

Acórdão de Relação 430/2022 - Plenário

ACORDAO-COMPLETO-2525258

Acórdão 211/2022 - Plenário

JORGE OLIVEIRA

Adoto, como parte do relatório, a instrução contida na peça 36 abaixo transcrita:
"INTRODUÇÃO
Cuidam os autos de representação a respeito de possíveis irregularidades ocorridas na Companhia de Pesquisa de Recursos Minerais (CPRM) - Escritório do Rio de Janeiro, relacionadas ao Procedimento de Contratação de Obra PCO 1/DEAMP/2021 (Processo SEI 48036.000196/202011) , pelo regime de empreitada por preço global, tipo menor preço, conduzido pela Comissão de Licitação do referido órgão (peça 2) , com o seguinte objeto:
Contratação de obra e serviços de engenharia, com ênfase na área ambiental, visando à recuperação e reabilitação dos recursos hídricos e do ambiente terrestre em área degradada pela mineração de carvão da extinta empresa Carbonífera Treviso S/A, com superfície de 77,41 hectares, denominada ÁREA VI.2 - ITANEMA I, localizada na zona rural do município de Urussanga, no Estado de Santa Catarina (peça 17, p. 1) .
O certame é regido pelas disposições da Lei 13.303/2016, pelo Regulamento de Licitações e Contratos da CPRM e pelas demais normas aplicáveis (peça 17, p. 3) .
HISTÓRICO
Por meio do Edital de Procedimento de Contratação de Obra 1/DEAMP/2021 (Processo SEI 48036.000196/2020-11) , do tipo menor preço, pelo regime de empreitada por preço global, a CPRM tornou públicos os procedimentos para a contratação. Conforme agendado previamente, em sessão pública realizada em 14/6/2021, foram abertos os envelopes contendo as propostas de preços dos licitantes, resultando na seguinte ordem de classificação (peça 28, p. 2) :
	Ordem
	Empresa
	Valor da Proposta

	1º
	CET Colombo Engenharia e Terraplenagem Ltda.
	R$ 39.300.000,00

	2º
	JR Construções e Terraplenagem Ltda. EPP
	R$ 39.304.378,57

	3º
	Colombo Retroterra Ltda.
	R$ 52.557.357,05

	4º
	MAC Engenharia Eireli
	R$ 52.996.587,50

	5º
	Confer Construtora Fernandes Ltda.
	R$ 54.046.297,80

	6º
	SETEP Construções S.A.
	R$ 57.268.870,56

Após análise técnica das propostas dos licitantes, promovida em 15/6/2021, a CPRM constatou que cinco propostas estariam em desacordo com o instrumento convocatório, tendo como única aprovada a proposta apresentada pela sociedade empresária JR Construções e Terraplenagem Ltda. EPP (JR Construções) . As licitantes CET Colombo, Confer Construções e SETEP Construções foram desclassificadas por não atenderem os requisitos contidos no item 5.1 do Edital, enquanto as licitantes Colombo Retroterra e MAC Engenharia foram desclassificadas por apresentarem proposta com a composição do BDI em desacordo com o Acórdão 2622/2013-TCU-Plenário (peça 28, p. 3) .
As licitantes CET Colombo e Colombo Retroterra Ltda. apresentaram recurso administrativo. Por sua vez, a Comissão de Licitação manteve a decisão de habilitar a sociedade empresária JR Construções, permanecendo desclassificadas as demais licitantes (peça 28, p. 3) .
Essa decisão foi referendada pela Consultoria Jurídica, por meio do Parecer 223/2021/DIESPA/COJUR, e pelo Diretor-Presidente da CPRM. Assim, procedeu-se à adjudicação do objeto e homologação do resultado da licitação, conforme publicação no Diário Oficial da União de 31/8/2021 (peças 15 e 28, p. 3) .
Inconformada com o julgamento do certame, a empresa Colombo Retroterra ofereceu representação ao TCU em 2/9/2021 (peças 1-17) .
Informações complementares obtidas por e-mail encaminhado à Comissão de Licitação indicam que o último procedimento realizado no Processo SEI 48036.000196/2020-11, até 9/9/2021, foi a emissão da nota de empenho, em 6/9/2021, no valor de R$ 5.600.000,00, em favor da sociedade empresária JR Construções (peças 20-21) .
Acompanhando proposta da Unidade Técnica (peças 22-24) , o relator, ministro Jorge Oliveira, conheceu da representação e determinou a realização de oitiva prévia da CPRM e da sociedade empresária JR Construções (peça 25) . 
EXAME TÉCNICO
Em resposta à oitiva promovida por meio dos Ofícios 54825/2021-TCU/Seproc e 54826/2021-TCU/Seproc, ambos datados de 22/9/2021 (peças 26-27 e 29) , a CPRM e a sociedade empresária JR Construções apresentaram, respectivamente, as manifestações constantes das peças 28 e 30-32. 
Em suma, a representante Colombo Retroterra entende que não merecem prosperar a sua desclassificação "sob o argumento de que o valor do BDI foi apresentado em desconformidade com o acórdão TCU 2622/2013", assim como a habilitação da licitante JR Construções, "por não comprovar sua capacidade técnica, por apresentar atestado falso e por descumprir outros itens do edital" (peça 2, p. 3) .
Dessarte, passa-se a analisar as respostas apresentadas à oitiva prévia em confronto com a síntese das alegações da representante. 
I. 	Da suposta desclassificação indevida da licitante Colombo Retroterra
I.1.	Alegações da representante Colombo Retroterra
A representante alegou que o modelo de planilha de composição do BDI constante do anexo IV seria "meramente exemplificativo", facultando "à empresa licitante utilizá-lo ou não, de acordo com sua própria realidade fática". Que caberia à licitante o poder de escolha "quanto aos percentuais a serem aplicados na sua proposta" (peça 2, p. 5) .
Argumentou que o instrumento convocatório não "deixou claro, explícito ou exigiu diretamente que o BDI deveria ser apresentado pelos licitantes nos parâmetros do Acórdão 2.622/2016 do TCU" e que ele não teria determinado "a obrigatoriedade de distinção do BDI para itens de mero fornecimento de materiais e para BDI de serviços" (peça 2, p. 5-6) .
Concluiu ser "incontroverso que estamos diante de um ato ilegal de desclassificação (...) , porquanto pautado em exigência não prevista no edital do certame" (peça 2, p. 12) .
Ponderou que, "havendo contradição ou obscuridade no edital, dever-se-ia ter adotado a interpretação mais favorável ao licitante, com o escopo de não o penalizar por erro da própria Administração" (peça 2, p. 12) .
Reiterou que caberia exclusivamente aos licitantes fixar a taxa de BDI "de acordo com as suas conveniências e estratégias de produção", o que seria reconhecido pelo próprio instrumento convocatório, "ao constar que 'o preenchimento da planilha e a elaboração dos cálculos é de total responsabilidade do licitante'" (peça 2, p. 18) .
Nesse sentido, mencionou os Acórdão 2738/2015-TCU-Plenário, da relatoria do ministro Vital do Rêgo e 1.666/2017-TCU-Plenário, da relatoria do ministro Aroldo Cedraz, salientando que, conforme o entendimento mais recente deste Tribunal, "cabe ao licitante apresentar a taxa de BDI que melhor se adapte ao caso concreto" (peça 2, p. 18-19) .
Sustentou que não teria deixado de apresentar o cálculo de BDI, mas apenas de demonstrá-lo de forma separada para mão de obra e materiais, considerando o mesmo percentual para ambos, tendo ressaltado que o percentual único de 23,60% estaria "dentro dos parâmetros trazidos pelo Acórdão 2.622/2013 do TCU para o tipo de obra do objeto contratual" (peça 2, p. 19) .
Aduziu que, no caso em tela, não haveria "a diferenciação no objeto acerca de prestação de serviços e fornecimento de materiais, mas estritamente contratação de mão de obra para serviços de engenharia". Que, mesmo apresentando um quadro único de BDI, a finalidade de sua demonstração teria sido alcançada, "não havendo o que se falar, portanto, em desclassificação da empresa denunciante por tal motivo" (peça 2, p. 19-20) .
 Mencionou novamente decisões deste Tribunal (Acórdão 1511/2018-TCU-Plenário - Boletim de Jurisprudência 226/2018 e 2.452/2017-TCU-Plenário - Informativo de Licitações e Contratos 335/2017, da relatoria do Ministro Vital do Rêgo; e 648/2016-TCU-Plenário - Informativo de Licitações e Contratos 279/2016, da relatoria do ministro Benjamin Zymler) , afirmando vislumbrar-se que o entendimento do TCU seria "pacífico no sentido de que a mera Taxa de BDI com percentual acima do limite referencial não representa, por si só, superfaturamento e não deve ensejar a desclassificação de proposta de licitante, a qual só deve ocorrer quando o preço global ofertado também se revelar excessivo" (grifo original; peça 2, p. 22) .
Salientou que, recentemente, este Tribunal teria indicado que a Administração deveria promover "diligências para o saneamento de eventuais falhas na proposta". Que, apesar da aparente ofensa ao disposto no art. 43, § 3º, da Lei de Licitações, haveria entendimento deste Tribunal no sentido de que "o ajuste sem alteração do valor global não representaria apresentação de informações ou documentos novos, mas apenas o detalhamento do preço". Que haveria disposição expressa na Instrução Normativa 5/2017 prevendo que "erros no preenchimento da planilha não são motivo suficiente para a desclassificação da proposta, quando a planilha puder ser ajustada sem a necessidade de majoração do preço ofertado". E que o próprio edital facultaria a promoção de diligência (peça 2, p. 24-25) .
Assim, a Colombo Retroterra concluiu que a Comissão de Licitação deveria ter aberto prazo para adequação das taxas de BDI, sendo desarrazoada a desclassificação da sua proposta, porquanto a eventual alteração dessas taxas não majoraria o preço ofertado (peça 2, p. 25) .
I.2. 	Resposta da CPRM à oitiva prévia
A CPRM alegou que o anexo IV do edital teria disposto "de forma clara que, nas análises do orçamento de obras públicas, quando a taxa de BDI estiver fora dos patamares estipulados na Tabela 1 do anexo, deveria ser procedido o exame pormenorizado dos itens que compõem essa taxa", utilizando como diretriz os percentuais da Tabela 2, encontrados no Acórdão 2622/2013-TCU-Plenário (peça 28, p. 4-5) .
Aduziu que o edital ainda teria disposto "expressamente que as despesas com mobilização/desmobilização, administração local e instalação e manutenção de canteiro" deveriam ser incluídas na planilha orçamentária, vedando-se sua inclusão no BDI, nos termos do referido Acórdão e com fundamento no art. 17 do Decreto 7.983/2013 (peça 28, p. 5) .
Argumentou que o fato de o anexo IV ser um modelo exemplificativo não tornaria sua utilização facultativa. Que cada licitante, dentro dos parâmetros demonstrados, deveria adequar a planilha com seus cálculos e realidade fática (peça 28, p. 5) .
Afirmou que "o representante descumpriu as regras do Edital quando apresentou propostas com a composição do BDI em desacordo com o Acórdão 2.622/2013 do TCU, não restando outra saída da CPL em cumprir as regras e, portanto, desclassificá-lo" (peça 28, p. 6) .
Com suporte em entendimentos exarados pelo Supremo Tribunal Federal (RMS 23640/DF) , pelo Superior Tribunal de Justiça (RESP 1178657) e pelo TCU (Acórdãos 4.091/2012Segunda Câmara e 966/2011-Primeira Câmara) , concluiu que "o princípio da vinculação ao instrumento convocatório obriga a Administração e o licitante a observarem as regras e condições previamente estabelecidas no edital" (peça 28, p. 6-7) .
I.3. 	Resposta da licitante JR Construções à oitiva prévia
A sociedade empresária JR Construções alegou que o edital teria exigido que o BDI calculado estivesse em conformidade com o Acórdão 2622/2013-TCU-Plenário. Que a tabela constante do anexo IV seria exemplificativa somente quanto ao formato, mas os itens e parâmetros nela exigidos seriam obrigatórios, "não cabendo aos licitantes incluir, retirar ou ainda ignorar as informações ali contidas" (peça 30, p. 5) .
Sustentou que a desclassificação da Colombo Retroterra seria uma decisão correta e deveria ser mantida, tendo em vista que ela não teria apresentado "planilha BDI em conformidade com os parâmetros impostos pelo Acórdão 2.622/2013 do TCU" (peça 30, p. 5) .
Acrescentou que não haveria "como possibilitar interpretação mais favorável" à Colombo Retroterra, tampouco abertura de diligências a fim "de sanar eventuais falhas, uma vez que agindo desta forma estar-se-ia tratando de maneira diferenciada os licitantes, maculando as regras contidas no edital, bem como princípios que regem as licitações públicas" (peça 30, p. 6) .
Aduziu que "a exigência do BDI diferenciado para fornecimento de materiais e equipamentos" também não teria sido cumprida pela representante, "sendo este motivo que corrobora para sua desclassificação" (peça 30, p. 6-7) .
Também argumentou que a representante teria apresentado "tão somente cronograma físico, deixando de apresentar o cronograma financeiro, mais um item não atendido", que justificaria sua inabilitação (peça 30, p. 8) .
Dessarte, a sociedade empresária JR Construções concluiu que a desclassificação da licitante Colombo Retroterra teria seguido "todos os parâmetros impostos no edital estando em conformidade com a Lei de Licitações e Constituição Federal, bem como julgados idênticos ao da matéria questionada, devendo ser mantida na integra" (peça 30, p. 9) .
I.4. 	Análise
De fato, verifica-se que o anexo IV do edital contém uma tabela com parâmetros para taxas de BDI extraídas do Acórdão 2622/2013-TCU-Plenário, acompanhada das seguintes observações (peça 17, p. 69-70) :
Nas análises do orçamento de obras públicas, quando a taxa de BDI estiver fora dos patamares estipulados na Tabela 1 deste anexo, procedam ao exame pormenorizado dos itens que compõem essa taxa, utilizando como diretriz para esse exame os seguintes percentuais, Tabela 2, encontrados no Acórdão 2.622/2013, levando-se sempre em consideração as peculiaridades de cada caso concreto.
 (...) 
As despesas com mobilização/desmobilização, administração local e instalação e manutenção de canteiro, devem estar incluídas na planilha orçamentária, vedando-se sua inclusão no BDI, nos termos do Acórdão 2622/2013 - Plenária (TCU) e com fundamento no art. 17 do Decreto nº . 7.983/2013.
Posto isso, constata-se que há disposição expressa no edital informando sobre o critério de análise da taxa de BDI. Na última linha da referida Tabela 1 (peça 17, p. 69) , constam os parâmetros de aferição de "BDI diferenciado para mero fornecimento de materiais e equipamentos". Portanto, não assiste razão à licitante Colombo Retroterra quando argumenta que o instrumento convocatório não teria deixado "claro, explícito ou exigiu diretamente que o BDI deveria ser apresentado pelos licitantes nos parâmetros do Acórdão 2.622/2016 do TCU" e que ele não teria determinado "a obrigatoriedade de distinção do BDI para itens de mero fornecimento de materiais e para BDI de serviços".
É fato que também consta no instrumento convocatório que o anexo IV "é um modelo meramente exemplificativo" e que o preenchimento e a elaboração dos cálculos da "planilha informando e demonstrando a composição do BDI", exigida no item 7.1.5 do edital, era "de total responsabilidade do licitante" (peça 17, p. 13 e 70) . Todavia, conforme argumentou a licitante JR Construções, a tabela constante do anexo IV é exemplificativa somente quanto ao formato, mas os parâmetros nela estabelecidos são de observância obrigatória na análise de todas as propostas.
Por outro lado, assiste razão à Colombo Retroterra quando afirma haver entendimento do TCU orientando que a análise isolada da taxa de BDI não deve ensejar a desclassificação de proposta de licitante. Realmente, existem reiterados entendimentos nesse sentido, conforme enunciados que seguem com grifos acrescidos:
ENUNCIADO: A análise isolada de apenas um dos componentes do preço, custo direto ou BDI, não é suficiente para caracterizar sobrepreço ou superfaturamento, pois BDI elevado pode ser compensado por custo direto subestimado, de modo que o preço do serviço contratado esteja compatível com os parâmetros de mercado. A análise deve ser feita por meio da comparação do preço contratado com o preço de referência, sendo este último composto pelo custo de referência e pelo percentual de BDI de referência. (Acórdão 1511/2018-TCU-Plenário, da relatoria do ministro Vital do Rêgo; 648/2016TCU-Plenário, da relatoria do Ministro Benjamin Zymler) 
ENUNCIADO: Taxa de BDI com percentual acima do limite referencial não representa, por si só, superfaturamento, desde que o preço contratado, ou seja, custo mais BDI, esteja compatível com o preço de mercado. (Acórdão 220/2018-TCU-Plenário, da relatoria do ministro Augusto Sherman; 2.452/2017-TCUPlenário, da relatoria do ministro Vital do Rêgo; 1.134/2017TCUPlenário, da relatoria do ministro Augusto Sherman; 1.466/2016TCUPlenário, da relatoria da ministra Ana Arraes) .
ENUNCIADO: A desclassificação de proposta de licitante que contenha taxa de BDI acima de limites considerados adequados pelo TCU só deve ocorrer quando o preço global ofertado também se revelar excessivo, dado que a majoração do BDI pode ser compensada por subavaliação de custos de serviços e produtos. (Acórdão 1804/2012-TCU-Plenário, da relatoria do ministro Marcos Bemquerer) 
Segundo o voto condutor do Acórdão 2738/2015-TCU-Plenário, da relatoria do ministro Vital do Rêgo, "o entendimento preponderante é de cada particular poder apresentar a taxa que melhor lhe convier, desde que o preço proposto para cada item da planilha e, por consequência o preço global, não estejam em limites superiores aos preços de referência".
Portanto, o entendimento predominante neste Tribunal sobre a análise da taxa de BDI, tanto no ato da contratação quanto durante a execução do contrato, permite afirmar que, em tese, houve irregularidade na desclassificação da licitante Colombo Retroterra, uma vez que foi fundamentada na análise isolada da taxa de BDI.
Mesmo considerando que a comparação da proposta com o preço de referência asseguraria a classificação dessa proposta no certame, vale destacar que a eventual promoção de diligência facultada à Comissão de Licitação, conforme item 8.8 do edital (peça 17, p. 19) , poderia ter resultado na redução do valor de oferta, o que vai ao encontro do interesse público.
Sem prejuízo dessas conclusões, é oportuno ponderar que a SúmulaTCU 253/2010 consolidou o seguinte entendimento, posteriormente incorporado no art. 9º, § 1º, do Decreto 7.983/2013:
Comprovada a inviabilidade técnico-econômica de parcelamento do objeto da licitação, nos termos da legislação em vigor, os itens de fornecimento de materiais e equipamentos de natureza específica que possam ser fornecidos por empresas com especialidades próprias e diversas e que representem percentual significativo do preço global da obra devem apresentar incidência de taxa de Bonificação e Despesas Indiretas - BDI reduzida em relação à taxa aplicável aos demais itens. (grifos acrescidos) 
Com outro enfoque, encontra-se o seguinte enunciado emergente do Acórdão 7.308/2013Primeira Câmara, da relatoria do ministro Valmir Campelo:
A exigência de BDI reduzido para o fornecimento de materiais e equipamentos, em contratos de obras, é aplicável apenas nas situações em que, comprovada a inviabilidade técnicoeconômica de parcelamento do objeto da licitação, as seguintes condições preconizadas pela Súmula TCU 253/2010 estejam atendidas simultaneamente: (i) fornecimento de materiais e equipamentos de natureza específica; (ii) empresas fornecedoras com especialidades próprias e diversas; e (iii) percentual de cada item representativo em relação ao preço global. (grifos acrescidos) 
Nessa esteira, pode-se afirmar que o parcelamento do objeto da licitação é a regra, de modo que a exigência de taxa de BDI reduzida para fornecimento de materiais e equipamentos deve ser precedida da comprovação da inviabilidade técnico-econômica desse parcelamento. No caso concreto, a CPRM exigiu taxa de BDI diferenciada "para mero fornecimento de materiais e equipamentos" (peça 17, p. 69) , mas não há informação sobre a inviabilidade técnico-econômica de parcelamento do objeto da licitação.
Não obstante os indícios de ilegalidade na desclassificação da proposta apresentada pela licitante Colombo Retroterra, entende-se que a análise completa do seu pleito depende da conformidade do preço de referência, que será examinada em outro tópico desta instrução.  
II.	Da suposta habilitação indevida da licitante JR Construções
II.1.	Da suposta não comprovação da qualificação técnica
II.1.1. Alegações da representante Colombo Retroterra
A representante alegou que a licitante JR Construções "comprovou ter executado tão somente 27,78% do quantitativo a ser contratado no Item Cobertura Seca - Solo Construído", equivalente a 241.250,00 m³, quando seria "necessário apresentar capacidade operacional superior a 434.243,30 m³" (peça 2, p. 31-32) .
Acrescentou que a questão teria sido levada à Comissão de Licitação, em sede recursal, mas "teve seu pleito negado sob o argumento de que a licitante JR cumpriu com a exigência, tendo em vista que o quantitativo mínimo exigido de 50% era de 230.505 m³" (peça 2, p. 33) .
Sustentou que a cobertura seca a ser executada possuiria "espessura de 0,80 metros, a qual é subdividida em 03 camadas de materiais distintos, sendo argila compactada, camada arenosa e camada de material argiloso solto", compreendendo 868.486,59 m³ de material (peça 2, p. 33-34) .
Assim, concluiu que a decisão da Comissão de Licitação estaria equivocada, "pois considerou como 'Cobertura Seca' tão somente a camada de 0,35 metros de material argiloso compactado (item 4.1.1 da planilha orçamentária, 461.010,10 m³) , utilizando o quantitativo de 230.505 m³ como hábil para comprovar a capacidade técnica da licitante (peça 2, p. 34) .
II.1.2. Resposta da CPRM à oitiva prévia
A CPRM sustentou que "razão não assiste ao representante", pois suas alegações já teriam sido "devidamente confrontadas com as documentações contidas no Processo". Que, "de acordo com a análise realizada com apoio técnico do engenheiro", os requisitos estabelecidos nos itens 8.1.7, 8.1.7.2 e 8.1.7.3 do edital teriam sido plenamente atendidos (peça 28, p. 7-8) .
Conforme a decisão da Comissão de Licitação, transcrita na resposta, o quantitativo mínimo exigido de 50% seria 230.505 m³ (peça 28, p. 8) .
II.1.3. Resposta da licitante JR Construções à oitiva
A licitante JR Construções alegou haver apresentado "atestados de capacidade técnica e ART conforme exigido no edital". Que todos os atestados seriam de serviços por ela prestados "especialmente na área ambiental, tais como na recuperação ambiental", sendo compatível com objeto a ser executado (peça 30, p. 10) .
Esclareceu que a técnica de terraplanagem seria "a mesma utilizada tanto para a recuperação de área degradada, quanto para solo de cobertura seca", não havendo fundamento algum em mais este argumento utilizado pela representante (peça 30, p. 10) .
Assim, entende haver cumprido devidamente a exigência editalícia "de maneira escorreita (Com valores consideravelmente maiores dos exigidos) ", conforme planilha exemplificativa anexa à manifestação (peças 30, p. 10; e 32) .
II.1.4. Análise
Consta no Edital do Procedimento de Contratação de Obra 1/DEAM/2021 (Processo 48036.000196/2021-11) que o licitante mais bem classificado no certame deveria entregar, obrigatoriamente, o seguinte documento, sob pena de inabilitação (peça 17, p. 13-15) :
8.1.7. Atestado (s)  de capacidade técnica, fornecido (s) por pessoa (s) jurídica (s) de direito público ou privado, devidamente registrado (s) no CREA e em outra (s) entidade (s) profissional (is) competente (s) com pertinência ao objeto deste certame, que comprove (m) que a empresa licitante presta ou prestou serviços com características semelhantes e compatíveis com o objeto da presente licitação.
 (...) 
8.1.7.2. A comprovação da capacidade técnico-operacional dos licitantes deve se restringir às parcelas de maior relevância e valor significativo do objeto a ser contratado, conforme Acórdão 2253/2011-TCU-Plenário, TCU.
8.1.7.3. Entende-se por parcelas de maior relevância a prestação de serviços de terraplanagem e de cobertura seca - solo construído, e por valor significativo o mínimo correspondente a 50% da demanda prevista para cada uma destas contratações, consoante Acórdão 1052/2012-TCU-Plenário, TCU. (grifos acrescidos) 
Verifica-se que o Plano de Recuperação de Área Degradada (PRAD) adota "como modelo conceitual para a recuperação ambiental o conceito de cobertura seca". Conforme esse PRAD, após a obtenção dos greides de terraplenagem e sua devida compactação, serão lançados os materiais que comporão as coberturas secas ou de remodelagem, da seguinte forma (peça 11, p. 56 e 99-100) :
No total, serão lançados na área de estudo 0,80 m de cobertura construída, sendo elas: 1) 0,35 m de material argiloso compactado, 2) 0,10 m de camada arenosa e 3) 0,35 m de material argiloso solto. 
 (...) para obtenção das camadas de cobertura seca serão necessários 629.890,34 m³ de material, sendo que destes, 233.797,98 m³ será de material argiloso lançado, 66.799,42 m³ de material arenoso lançado e 329.292,93 m³ de material argiloso compactado. (grifos acrescidos) 
O anexo VII (planilha orçamentária de preços a ser preenchida pelo licitante) confirma que a cobertura seca - solo construído é constituída por três camadas, a saber: camada de solo argiloso compactado, camada de solo arenoso lançado e camada de solo argiloso lançado. Porém, as quantidades são superiores em relação ao PRAD, sendo 461.010,10 m³ de argila para a primeira camada, 80.159,31 m³ de areia para a segunda camada e 327.317,18 m³ de argila para a terceira camada, totalizando 868.486,59 m³ de material (peça 17, p. 75-78) .
Portanto, desconsiderando a diferença apontada, a aplicação da regra prevista no item 8.1.7.3 do edital resulta que cada licitante deveria comprovar que presta ou prestou serviços equivalente a, no mínimo, 434.243,30 m³ de cobertura seca - solo construído. Por outro lado, há evidências nos autos indicando que a licitante JR Construções "apresentou o total de 241.250,00 m³ de cobertura seca - solo construído no período de 36 meses" (peça 2, p. 32) e que a Comissão de Licitação, equivocadamente, apurou que o quantitativo mínimo a ser comprovado seria de 230.505 m³ no mesmo período (peça 28, p. 8) . Sendo assim, entende-se que, de fato, há indícios de irregularidade na habilitação técnica da licitante JR Construções, haja vista que a licitante JR Construções não apresentou comprovantes de capacidade técnico-operacional igual ou superior ao limite mínimo estabelecido nos itens 8.1.7, 8.1.7.2 e 8.1.7.3. 
Além disso, entende-se ser necessário esclarecer o motivo da discrepância entre o quantitativo de material estimado no Plano de Recuperação de Área Degradada (peça 11, p. 100101) e no anexo VII do edital (peça 17, p. 77-78) . 
II.2.	Da suposta falsidade na declaração de habilitação da capacidade econômico-financeira
II.2.1. Alegações da representante Colombo Retroterra
A representante alegou que a licitante JR Construções teria apresentado a declaração exigida nos subitens 8.1.10.7 e 8.1.10.8 do edital contendo dados falsos, pois teria omitido contratos firmados, "com a clara intenção de forjar o resultado e demonstrar, falsamente, que possui condições de executar e suportar os custos da obra objeto desta licitação" (peça 2, p. 40) .
Listou contratos que não constariam na declaração apresentada à Comissão de Licitação, afirmando que a referida licitante teria omitido "mais de 34 milhões de reais em contratos vigentes com a administração pública, os quais somados com os contratos já apresentados na declaração ora em comento, perfazem a monta de mais de 50 milhões de reais" (peça 2, p. 40-41) .
Argumentou que, além de contratos firmados antes de 31/12/2020 (data de apuração do balanço) , a licitante JR Construções teria omitido um contrato firmado em 15/1/2021, no valor de R$ 1.067.200,00. E acrescenta, quanto aos contratos firmados em 2020, que grande parte deles possui "vigência no mínimo até 2021 e, por este motivo, deveriam ser elencados na declaração apresentada pela licitante" (peça 2, p. 44-45) .
Dessarte, concluiu que, "tendo a licitante JR apresentado documento com conteúdo falso junto a sua documentação de habilitação, a sua imediata inabilitação do processo licitatório é medida que se impõe e se requer" (peça 2, p. 45) .
II.2.2. Resposta da CPRM à oitiva prévia
A CPRM alegou que a Comissão de Licitação já havia elencado as razões de não aceitar as argumentações recursais da representante, acrescentando que "os contratos que a representante informa terem sidos propositalmente omitidos na intenção de ludibriar, na verdade, foram omitidos pois firmados em data anterior a 31/12/2020" (peça 28, p. 8) .
Conforme a análise do recurso, transcrita na resposta, "a exigência da relação de compromissos assumidos restringiu-se aos eventos posteriores ao período apurado no balanço. Logo, aos compromissos firmados após a data de 31/12/2020" (grifo original; peça 28, p. 8) .
II.2.3. Resposta da licitante JR Construções à oitiva
A licitante JR Construções alegou que a relação de contratos usada pela representante "como embasamento para acusação de 'declaração falsa', na verdade não passa de uma relação de contratos firmados em data anterior a 31/12/2020" (grifo original; peça 30, p. 11) .
Esclareceu que, seguindo a orientação da nota explicativa referente ao anexo III, sua declaração "se referiu apenas aos contratos firmados após 31/12/2020, data da apuração do balanço, conforme exigido pelo próprio edital" (grifo original; peça 30, p. 11-12) .
II.2.4. Análise
Consta no Edital do Procedimento de Contratação de Obra 1/DEAM/2021 (Processo 48036.000196/2021-11) que o licitante mais bem classificado no certame deveria entregar, obrigatoriamente, o seguinte documento sob pena de inabilitação (peça 17, p. 13 e 17) :
8.1.10.7. Declaração do licitante, acompanhada da relação de compromissos assumidos, de que um doze avos dos contratos firmados com a Administração Pública e/ou com a iniciativa privada vigentes na data apresentação da proposta não é superior ao patrimônio líquido do licitante que poderá ser atualizado por índices oficiais, conforme o Anexo III, conforme Acórdão 1214/2013-TCU-Plenário, TCU.
8.1.10.8. Caso a diferença entre a declaração e a receita bruta discriminada na Demonstração do Resultado do Exercício - DRE apresentada seja superior a 10% (dez por cento) , para mais ou para menos, o licitante deverá apresentar justificativas.
Em nota constante do anexo III do edital (peça 17, p. 68) , foi expedida a seguinte orientação aos licitantes:
"a relação de compromissos apenas poderá referir-se a eventos posteriores à data de apuração do balanço", pois, "a empresa pode ter ampliado o montante de seus compromissos após o balanço, tanto quanto pode ter ampliado sua disponibilidade de recursos". Acórdão 2247/2011-TCU-Plenário, TCProcesso 016.363/2011-6, rel. Min. Walton Alencar Rodrigues, 24.08.2011.
Conforme o voto condutor do Acórdão 2247/2011-TCU-Plenário, a apresentação da relação dos compromissos assumidos, calculada em função do patrimônio líquido atualizado, está literalmente autorizada pelo art. 31, § 4°, da Lei 8.666/1993. Ao proferir esse voto, o relator colacionou excerto de lavra de Marçal Justen Filho (Comentários à Lei de Licitações e Contratos Administrativos. 12.ed., 2008, p. 449) , in verbis:
A exigência de relação dos compromissos apenas adquire utilidade quando tenha sido previsto patrimônio líquido mínimo. Objetiva verificar se os dados contábeis não estão prejudicados em função de fatos supervenientes.
 (...) 
A relação de compromissos apenas poderá referir-se a eventos posteriores à data de apuração do balanço. Ora, a empresa pode ter ampliado o montante de seus compromissos após o balanço tanto quanto pode ter ampliado sua disponibilidade de recursos. Logo, deve ser assegurado ao licitante demonstrar que os compromissos supervenientes não reduziram o montante do patrimônio líquido, de modo a continuar a preencher os requisitos do edital. (grifos acrescidos) 
Portanto, em linha com o entendimento consignado no Acórdão 2247/2011-TCU-Plenário, entende-se não haver irregularidade quanto ao fato de a relação de compromissos ser composta apenas pelos contratos firmados após a data do último balanço patrimonial. Ademais, considera-se que a possível omissão de um "contrato firmado com a Prefeitura Municipal de Forquilhinha, em 15/01/2021, no importe de R$ 1.067.200,00" (peça 2, p. 44) , não é suficiente para configurar falsidade na declaração, desde que não represente violação do requisito constante do subitem 8.1.10.7 do edital.
II.3.	Da suposta irregularidade na forma de apresentação de documentos e do suposto não cumprimento de outros requisitos de qualificação técnica
II.3.1. Alegações da representante Colombo Retroterra
A representante alegou que a licitante JR Construções teria cometido as seguintes irregularidades (peça 2, p. 46) :
a) não numerar as páginas da proposta econômica e da documentação comprobatória dos requisitos de habilitação, descumprindo exigência prevista no subitem 5.1 do edital;
b) não comprovar o vínculo do engenheiro agrimensor, Sr. Leonardo, e do engenheiro civil, Sr. Fernando, mediante firma reconhecida, descumprindo exigência prevista no subitem 8.1.4.1 do edital;
c) não comprovar a execução de serviços em características compatíveis com o objeto da licitação em relação ao engenheiro de segurança, Sr. Pedro Bosse Neto, descumprindo exigência prevista no subitem 8.1.5 do edital; e
d) não apresentar curriculum vitae do biólogo, Sr. Alecsandro, descumprindo exigência prevista no subitem 8.1.6 do edital.
Sustenta que, mesmo após haver apontado tais descumprimentos, a Comissão de Licitação teria julgado "de acordo com suas íntimas convicções, ignorando os princípios e normas que regem os procedimentos licitatórios" (peça 2, p. 47) .
II.3.2. Resposta da CPRM à oitiva prévia
A CPRM alegou que as exigências contidas nos itens 5.1, 8.1.6, 8.1.4.1 e 8.1.5 teriam sido todas cumpridas. Aduziu, quanto ao item 8.1.6, que o currículo lattes apresentado seria até mais completo do que o exigido, não havendo nenhum prejuízo em sua apresentação. E acrescentou, quanto ao item 8.1.5, que a atuação do engenheiro de segurança do trabalho não teria relação com as atividades específicas de recuperação ambiental, "não havendo que se falar em qualquer irregularidade" (peça 28, p. 9) .
II.3.3. Resposta da licitante JR Construções à oitiva
A licitante JR Construções alegou que: (i) todas as páginas dos documentos apresentados teriam sido assinadas, rubricadas e numeradas; (ii) o currículo lattes apresentado pelo biólogo Alecsandro seria "mais completo e aprofundado do que um simples curriculum vitae"; (iii) as cópias devidamente autenticadas de Carteira de Trabalho e Previdência Social (CTPS) do engenheiro agrimensor, Sr. Leonardo, e do engenheiro civil, Sr. Fernando, teriam sido juntadas ao processo licitatório; e (iv) constaria no processo licitatório "ART (cópia devidamente autenticada) do engenheiro de Segurança Pedro Bosse Neto, relativas a serviços prestados para a própria CPRM" (peça 30, p. 12-13) .
Argumentou, quanto ao currículo, que não faria sentido justificar a sua desclassificação "por um termo diferente utilizado, sendo que o documento apresentado é mais completo e pode ser conferido por sistema oficial, no qual só lança dados após comprovados" (peça 30, p. 13) . 
II.3.4. Análise
De plano, registra-se que a CPRM apresentou apenas um recorte de trecho da proposta de preço da JR Construções no intuito de comprovar o atendimento da exigência estabelecida no subitem 5.1 do edital (peça 28, p. 9) . Quanto ao possível descumprimento dos demais requisitos mencionados na representação (subitens 8.1.4.1, 8.1.5 e 8.1.6) , a CPRM e a licitante JR Construções não apresentaram evidências para corroborar as meras afirmações de atendimento (peças 28, p. 9; e 30, p. 12) .
No tocante à apresentação de "Curriculum Vitae dos profissionais de nível superior relacionados para a equipe mínima", para "demonstrar trabalhos em áreas degradadas", expressamente exigida nos subitens 8.1.6 e 8.1.6.1 do edital (peça 17, p. 14) , verifica-se que a CPRM e a licitante JR Construções não contestaram a alegação do representante, apenas argumentaram que o currículo lattes do biólogo Alecsandro seria "mais completo e aprofundado do que um simples curriculum vitae" (peças 28, p. 9; e 30, p. 12-13) .
Segundo a Associação Nacional de Pós-graduandos (ANPG) , "a diferença mais gritante entre o currículo Vitae e Lattes é o objetivo principal de cada um. O primeiro é o currículo profissional que é geralmente solicitado no mercado de trabalho. Já o segundo é mais direcionado para pesquisadores e profissionais da área acadêmica". Esse currículo lattes, "não é focado em experiências profissionais e suas habilidades" (grifo acrescido; disponível em: http://www.anpg.org.br/12/03/2019/diferenca-entre-curriculo-vitae-e-curriculo-lattes/; acesso em: 28/10/2021) .
Considerando que cada tipo de currículo tem finalidade própria e específica e que o edital exigiu especificamente o curriculum vitae dos profissionais para demonstrar experiência na realização de trabalhos em áreas degradadas, entende-se que, por medida de isonomia entre as licitantes e em respeito ao princípio da vinculação ao instrumento convocatório, a apresentação do curriculum lattes não é suficiente para atender ao requisito estabelecido no subitem 8.1.6 do edital. 
Pelo exposto, conclui-se que não foram apresentadas evidências para comprovar o cumprimento das exigências estabelecidas nos subitens 8.1.4.1, 8.1.5 e 8.1.6 do edital do Procedimento de Contratação de Obra 1/DEAMP/2021, o que pode vir a ensejar a inabilitação da licitante JR Construções, conforme previsto no subitem 8.1 do mesmo documento. 
III.	Da suposta inexequibilidade da proposta de preço apresentada pelas licitantes JR Construções e CET Colombo
III.1. 	Alegações da representante Colombo Retroterra
A representante alegou ser, "no mínimo, estranho que o órgão licitante apresente o valor de R$ 58.350.542,44 como preço médio estimado, e o preço aceito seja no valor de R$ 39.304.378,57, ou seja, 32,6% abaixo do valor estimado para contratação" (peça 2, p. 49) .
Afirmou que a sua proposta seria a mais razoável entre todas, tendo em vista que a média dos valores apresentados para a realização dos serviços fora de R$ 54.217.278,24.
Considerou revelar-se "impertinente qualquer proposta apresentada abaixo de 70% do valor estimado, como fora o caso da proposta da empresa vendedora, salientando que, "Se o raciocínio não for este, verificado está o superfaturamento dos orçamentos colhidos pela Administração" (grifos originais; peça 2, p. 50) .
Concluiu "que a proposta da licitante vencedora, JR Construções, é manifestamente inexequível ao se comparar com o preço estimado e o percentual de desconto proposto, e de igual sorte a da empresa CET Colombo Engenharia" (peça 2, p. 55) .
III.2.	Resposta da CPRM à oitiva prévia
A CPRM alegou que a representante estaria insistindo "nos argumentos demonstrando cálculos de forma indevida".
Transcreveu trecho da análise de recursos administrativos, segundo a qual a proposta da licitante JR Construções, no valor de R$ 39.304.378,57, seria exequível, uma vez que é superior a 70% do valor médio das propostas (peça 28, p. 10) .
III.3. Resposta da licitante JR Construções à oitiva
A licitante JR Construções refutou a alegação de que sua proposta seria inexequível, demonstrando que o valor ofertado (R$ 39.304.378,57) estaria acima da média aritmética dos valores das propostas superiores a 50% do valor do orçamento estimado (peça 30, p. 19-20) .
III.4. Análise
O edital do edital do Procedimento de Contratação de Obra 1/DEAMP/2021 determina a desclassificação das propostas que não tenham sua exequibilidade demonstrada, conforme os seguintes parâmetros (peça 17, p. 10) :
6.17.3.1. Consideram-se inexequíveis as propostas com valores globais inferiores a 70% (setenta por cento) do menor dos seguintes valores:
6.17.3.1.1. média aritmética dos valores das propostas superiores a 50% (cinquenta por cento) do valor do orçamento estimado pela CPRM; ou
6.17.3.1.2. valor do orçamento estimado pela CPRM.
Na análise do recurso administrativo apresentado pela licitante Colombo Retroterra, ora representante, a CPRM realizou os seguintes cálculos (peça 28, p. 10) :
a) média aritmética dos valores das propostas superiores a 50% do orçamento: totalizando o valor médio das propostas apresentadas em R$ 49.245.581,92, tendo em 70% o valor de corte estabelecido de R$ 34.471.907,344; e
b) valor de referência da CPRM: totalizando o valor de referência da CPRM em R$ 52.899.316,97, conforme o documento "Orçamento Referencial (SEI nº 0329409) ", tendo em 70% o valor de corte estabelecido de R$ 37.029.521,88.
Assim, a Comissão de Licitação concluiu "que em consideração ao valor médio das propostas apresentadas no certame como base para verificação da exequibilidade das propostas, temos a proposta da arrematante como EXEQUÍVEL" (grifo acrescido; peça 28, p. 10) .
Por sua vez, a representante Colombo Retroterra entende que a proposta da licitante JR Construções, no valor de R$ 39.304.378,57, é inexequível, pois se encontra 32,6% abaixo do valor médio estimado de R$ 58.350.542,44 (peça 2, p. 49) .
Demonstra-se, na representação, que teriam sido considerados três orçamentos, apresentados a seguir, no cálculo desse valor médio estimado (peça 2, p. 49) :
	Colombo Retroterra Ltda.
	R$ 59.821.593,04

	Encopav Engenharia Ltda.
	R$ 62.330.717,30

	Orçamento Referencial - NUMA
	R$ 52.899.316,97

O art. 31, § 2º, da Lei 13.303/2016 estabelece a seguinte orientação a respeito do orçamento de referência para licitação de obras e serviços de engenharia realizadas por empresas estatais:
Art. 31. As licitações realizadas e os contratos celebrados por empresas públicas e sociedades de economia mista destinam-se a assegurar a seleção da proposta mais vantajosa, (...) .
§ 2º O orçamento de referência do custo global de obras e serviços de engenharia deverá ser obtido a partir de custos unitários de insumos ou serviços menores ou iguais à mediana de seus correspondentes no Sistema Nacional de Pesquisa de Custos e Índices da Construção Civil (Sinapi) , no caso de construção civil em geral, ou no Sistema de Custos Referenciais de Obras (Sicro) , no caso de obras e serviços rodoviários, devendo ser observadas as peculiaridades geográficas. (grifo acrescido) 
De acordo com o enunciado emergente do Acórdão 2628/2020-TCU-Plenário, da relatoria do ministro Weder de Oliveira, "o Sinapi e o Sicro representam fontes prioritárias para a orçamentação de obras e serviços de engenharia das empresas estatais, devendo restar demonstrada a inviabilidade de seu uso para a utilização de outras fontes (art. 31, §§ 2º e 3º, da Lei 13.303/2016) ".
Está claro que a verificação da exequibilidade da proposta da licitante JR Construções foi baseada no "valor de referência da CPRM", estimado em R$ 52.899.316,97 (peça 28, p. 10) , e não no "valor médio estimado" com base nos referidos três orçamentos, de R$ 58.350.542,44 (peça 2, p. 49) . Contudo, não está evidente se o valor de referência foi elaborado conforme determina a Lei 13.303/2016 e nem qual era a finalidade do cálculo desse "valor médio estimado" com base em três orçamentos.
Além disso, é importante rememorar que foi demonstrado no item II.1.4 desta instrução existir diferença substancial de 238.593,25 m³ entre os quantitativos previstos na planilha orçamentária de preços (peça 17, p. 75-78) e no Plano de Recuperação de Área Degradada (peça 11, p. 5-6 e 99-100) , haja vista que o quantitativo de material necessário para obtenção das três camadas de cobertura seca totaliza 868.486,59 m³ na planilha e 629.890,34 m³ no PRAD. Assim, deve-se esclarecer essa discrepância, considerando a possível majoração indevida no orçamento de referência.
Ainda com relação à análise da exequibilidade da proposta da licitante JR Construções, entende-se que o parâmetro utilizado pela Comissão de licitação - média aritmética dos valores das propostas superiores a 50% do orçamento - é inadequado pois computa o preço apresentado em propostas inabilitadas no certame. Conforme foi apresentado no histórico desta instrução, a Comissão de Licitação inabilitou cinco propostas, tendo como única aprovada a proposta apresentada pela sociedade empresária JR Construções.
Assim, sobretudo no caso das licitantes Colombo Retroterra e MAC Engenharia, que foram desclassificadas por apresentarem proposta com a composição do BDI em desacordo com o Acórdão 2622/2013-TCU-Plenário, o critério da média aritmética dos valores das propostas superiores a 50% do valor do orçamento estimado pela CPRM, previsto no subitem 6.17.3.1.1 do edital (peça 17, p. 10) , não serve para avaliação da exequibilidade da única proposta habilitada no certame em análise.
Da mesma forma, os preços ofertados pelas licitantes MAC Engenharia, Confer Construtora e Setep Construções não deveriam ser computados no referido cálculo, eis que são superiores ao orçamento de referência da CPRM (peça 2, p. 49) . Além do motivo apontado pela Comissão de Licitação para inabilitar essas propostas, verifica-se que o subitem 6.17.4 do edital considera desclassificadas propostas que "permanecerem acima do orçamento estimado para a contratação" (peça 17, p. 10) .
Em suma, conclui-se que não há evidências sobre a conformidade do orçamento de referência do Procedimento de Contratação de Obra 1/DEAMP/2021 (Processo 48036.000196/202011) , conduzido pela CPRM, em relação ao disposto na Lei 13.303/2016, especialmente a determinação estabelecida em seu art. 31, c/c as regras e critérios estabelecidos no Decreto 7.983/2013. Além disso, há indícios de irregularidade na definição do quantitativo de material necessário para obtenção das camadas de cobertura seca.
Por conseguinte, a incerteza sobre a conformidade do orçamento de referência da contratação impede a manifestação conclusiva sobre a possível ilegalidade na inabilitação da representante Colombo Retroterra e sobre a exequibilidade da proposta da licitante JR Construções.
CONCLUSÃO
Os elementos constantes dos autos permitem afirmar que há indícios de ilegalidade na inabilitação da proposta da representante Colombo Retroterra e na habilitação da licitante JR Construções.
No primeiro caso, o presente exame demonstrou que a desclassificação da Colombo Retroterra do certame foi estritamente pautada pelos parâmetros para o BDI estabelecidos no Acórdão 2622/2013-TCU-Plenário e com fundamento no art. 17 do Decreto 7.983/2013, conforme previsto no edital. Todavia, a Comissão de Licitação não considerou reiterados entendimentos deste Tribunal informando ser inadequada a análise isolada do custo direto ou BDI, de modo que a desclassificação de licitante que contenha taxa de BDI acima de limites preestabelecidos só deve ocorrer quando o preço global ofertado também se revelar excessivo.
No segundo caso, constatou-se que atestados apresentados pela licitante JR Construções foram insuficientes para comprovar sua qualificação técnica, pois não demonstraram haver prestado serviços equivalentes a, no mínimo, 434.243,30 m³ de cobertura seca, conforme exigido nos subitens 8.1.7, 8.1.7.2 e 8.1.7.3 do edital. Além disso, a CPRM e a referida licitante não apresentaram evidências para comprovar o cumprimento de outros requisitos de qualificação técnica, estabelecidos nos subitens 8.1.4.1, 8.1.5 e 8.1.6 do edital do Procedimento de Contratação de Obra 1/DEAMP/2021, o que pode vir a ensejar sua inabilitação, conforme previsto no subitem 8.1 do mesmo documento. 
Ademais, pairou incerteza sobre a conformidade do orçamento de referência da licitação em relação ao disposto na Lei 13.303/2016, especialmente a determinação estabelecida em seu art. 31, c/c as regras e critérios estabelecidos no Decreto 7.983/2013. Essa incerteza é agravada pela diferença substancial de 238.593,25 m³ de cobertura seca, verificada entre os quantitativos previstos na planilha orçamentária de preços (peça 17, p. 75-78) e no Plano de Recuperação de Área Degradada (peça 11, p. 5-6 e 99-100) , haja vista que o quantitativo de material necessário para obtenção das três camadas de cobertura seca totaliza 868.486,59 m³ na planilha e 629.890,34 m³ no PRAD.
Em razão dessa incerteza, ainda não é possível manifestar conclusivamente sobre a possível ilegalidade na inabilitação da representante Colombo Retroterra e sobre a exequibilidade da proposta da licitante JR Construções.
Consoante dispõe o art. 276 do Regimento Interno/TCU, o Relator, em caso de urgência, de fundado receio de grave lesão ao erário, ao interesse público, ou de risco de ineficácia da decisão de mérito, poderá, de ofício ou mediante provocação, adotar medida cautelar, com ou sem a prévia oitiva da parte, determinando, entre outras providências, a suspensão do ato ou do procedimento impugnado, até que o Tribunal decida sobre o mérito da questão suscitada, nos termos do art. 45 da Lei 8.443/1992.
Na instrução precedente (peça 22) , constatou-se estarem presentes os pressupostos que autorizam a adoção de medida cautelar, consignada nos seguintes termos (peça 22, p. 7) : 
Plausibilidade Jurídica
50. Entende-se que está configurado o pressuposto da plausibilidade jurídica, especialmente em razão dos elementos apresentados pela representante relativos aos itens "II.1" e "II.2" desta instrução, quais sejam: não cumprimento aos itens 8.1.7, 8.1.7.2 e 8.1.7.3 do edital, referentes à capacidade operacional de cobertura seca - solo construído; e não cumprimento aos itens 8.1.10.7 e 8.1.10.8 do edital, referente à relação de compromissos e demonstração de resultado do exercício (DRE) .
51. Em exame sumário, verifica-se que, ao analisar o recurso administrativo apresentado pela representante, a Comissão de Licitação o fez de forma sucinta, sem atacar alguns pontos levantados pela recorrente (peça 13) .
52. Quanto ao atendimento aos itens de habilitação técnica operacional, a decisão foi baseada exclusivamente nas contrarrazões apresentadas pela arrematante (peça 13, p. 5) . Por outro lado, os elementos apresentados pela representante indicam que pode ter havido equívoco da Comissão de Licitação quanto ao quantitativo mínimo a ser comprovado e, por conseguinte, os atestados apresentados pela sociedade empresária JR Construções não seriam suficientes para comprovar que ela prestou ou presta serviços com características semelhantes e compatíveis com o objeto da licitação, conforme exigido no subitem 8.1.7 do Edital do Procedimento de Contratação de Obra 1/DEAMP/2021.
53. Da mesma forma, há consistentes indícios de que a declaração da licitante vencedora e a relação de compromissos assumidos que apresentou estejam incompatíveis com os contratos firmados, o que levaria ao descumprimento da exigência estabelecida nos subitens 8.1.10.7 e 8.1.10.8 do referido edital.
Perigo da demora
54. Está configurado o pressuposto do perigo da demora, visto que a adjudicação do objeto e homologação do resultado da licitação pelo Diretor-Presidente da CPRM ocorreram em 23/8/2021 (peça 15) .
55. A CPRM, após consulta efetuada via e-mail por esta Secretaria, encaminhou documentação contendo a publicação no D.O.U., de 31/8/2021, do Aviso de Adjudicação e Homologação (peça 20, p. 5) . Além disso, verifica-se que já houve a emissão, em 6/9/2021, de Nota de Empenho, no valor de R$ 5.600.000,00, em favor da JR Construções e Terraplenagem Ltda. (peça 20, p. 11-12) .
56. Salienta-se que a minuta de contrato anexa ao edital estabelece que o prazo de início dos serviços é de, no máximo, 30 dias corridos após a assinatura do contrato, devendo a data de início ser previamente acordada com a CPRM (peça 17, p. 26) .
Perigo da demora inverso
57. A Licitação refere-se à contratação de obra e serviços de engenharia visando à recuperação e reabilitação dos recursos hídricos e do ambiente terrestre em área degradada pela mineração de carvão da extinta empresa Carbonífera Treviso S/A, em consonância com os termos da Ação Civil Pública 93.8000533-4, de autoria do Ministério Público Federal, proposta em 1993.
58. Entende-se que está afastado o pressuposto do perigo da demora inverso uma vez que a contratação não é essencial ao funcionamento das atividades da CPRM, e tendo em vista que não se vislumbram danos imediatos decorrentes de eventual postergação do início da execução do contrato.
Entretanto, entendeu-se ser prudente realizar a oitiva prévia da Companhia de Pesquisa de Recursos Minerais (CPRM) - Escritório do Rio de Janeiro e da sociedade empresária JR Construções e Terraplenagem Ltda. EPP (CNPJ 05.895.635/0001-18) . 
Diante da confirmação desses pressupostos na presente instrução, propõe-se a adoção de medida cautelar e realização de oitiva de mérito da Companhia de Pesquisa de Recursos Minerais (CPRM) - Escritório do Rio de Janeiro e da sociedade empresária JR Construções e Terraplenagem Ltda. EPP.
PROPOSTA DE ENCAMINHAMENTO
Ante todo o exposto, submetem-se os autos à consideração superior, para posterior encaminhamento ao Gabinete do Relator, Ministro Jorge Oliveira, propondo:
I) determinar, cautelarmente, nos termos do art. 276, caput, do Regimento Interno do TCU, à Companhia de Pesquisa de Recursos Minerais (CPRM) - Escritório do Rio de Janeiro que suspenda o andamento do Procedimento de Contratação de Obra 1/DEAMP/2021 (Processo SEI 48036.000196/2020-11) ou do contrato dele decorrente, caso seu termo já tenha sido celebrado;
II) determinar a oitiva de mérito da Companhia de Pesquisa de Recursos Minerais (CPRM) - Escritório do Rio de Janeiro, com fundamento no disposto no art. 276, § 3º, do Regimento Interno do TCU, para, no prazo de até quinze dias, manifestar-se sobre as seguintes questões relativas ao Procedimento de Contratação de Obra 1/DEAMP/2021 (Processo SEI 48036.000196/2020-11) :
a) inviabilidade técnico-econômica de parcelamento do objeto do Procedimento de Contratação de Obra 1/DEAMP/2021 (Processo SEI 48036.000196/2020-11) , tendo em vista o entendimento consolidado na Súmula-TCU 253/2010, posteriormente incorporado no art. 9º, § 1º, do Decreto 7.983/2013;
b) desclassificação da licitante Colombo Retroterra Ltda. pautada apenas pelos parâmetros para o BDI estabelecidos no Acórdão 2622/2013-TCU-Plenário e com fundamento no art. 17 do Decreto 7.983/2013, conforme previsto no subitem 7.1.5 c/c o anexo IV do edital Procedimento de Contratação de Obra 1/DEAMP/2021 (Processo SEI 48036.000196/2020-11) , desconsiderando reiterados entendimentos deste Tribunal informando ser inadequada a análise isolada do custo direto ou BDI, de modo que a desclassificação de licitante que contenha taxa de BDI acima de limites preestabelecidos só deve ocorrer quando o preço global ofertado também se revelar excessivo (Acórdão 1511/2018-TCU-Plenário, da relatoria do ministro Vital do Rêgo; 220/2018TCU-Plenário, da relatoria do ministro Augusto Sherman; 2.452/2017-TCUPlenário, da relatoria do ministro Vital do Rêgo; 1.134/2017TCUPlenário, da relatoria do ministro Augusto Sherman; 648/2016TCU-Plenário, da relatoria do Ministro Benjamin Zymler; 1.466/2016TCUPlenário, da relatoria da ministra Ana Arraes, 1.804/2012TCUPlenário, da relatoria do ministro Marcos Bemquerer) ;
c) possível descumprimento da exigência estabelecida no subitem 7.1.5 do edital pela representante Colombo Retroterra, uma vez que, segundo a licitante JR Construções, a representante teria apresentado "tão somente cronograma físico, deixando de apresentar o cronograma financeiro, mais um item não atendido";
d) habilitação da licitante JR Construções e Terraplenagem Ltda. EPP, que apresentou atestados comprovando a prestação de serviços equivalente a 241.250,00 m³ de cobertura seca, quando deveria demonstrar haver prestado serviços equivalentes a, no mínimo, 434.243,30 m³ de cobertura seca, conforme exigido nos subitens 8.1.7, 8.1.7.2 e 8.1.7.3 do edital do Procedimento de Contratação de Obra 1/DEAMP/2021;
e) diferença substancial de 238.593,25 m³ de cobertura seca, verificada entre os quantitativos previstos na planilha orçamentária de preços e no Plano de Recuperação de Área Degradada, haja vista que o quantitativo de material necessário para obtenção das três camadas de cobertura seca totaliza 868.486,59 m³ na planilha e 629.890,34 m³ no Plano de Recuperação de Área Degradada - PRAD Executivo - Área VI.2 - Itanema  I;
f) não apresentação evidências na resposta à oitiva prévia para comprovar o cumprimento das exigências estabelecidas nos subitens 8.1.4.1, 8.1.5 e 8.1.6 do edital do Procedimento de Contratação de Obra 1/DEAMP/2021;
g) utilização de valores de propostas inabilitadas no cálculo para verificar a exequibilidade da proposta da licitante JR Construções e Terraplenagem Ltda. EPP, conforme critério estabelecido nos subitens 6.17.3.1 e 6.17.3.1.1 do edital do Procedimento de Contratação de Obra 1/DEAMP/2021;
h) conformidade do orçamento de referência do Procedimento de Contratação de Obra 1/DEAMP/2021 (Processo 48036.000196/202011) , em relação ao disposto na Lei 13.303/2016, especialmente a determinação estabelecida em seu art. 31, c/c as regras e critérios estabelecidos no Decreto 7.983/2013;
i) finalidade do "Valor Médio Estimado" de R$ 58.350.542,44, calculado com base em três orçamentos (Colombo Retroterra Ltda. R$ 59.821.593,04; Encopav Engenharia Ltda. R$ 62.330.717,30; Orçamento Referencial - NUMA R$ 52.899.316,97) , em face do comando estabelecido no art. 31, § 2º, da Lei 13.303/2016 e da orientação contida no enunciado emergente do Acórdão 2628/2020-TCU-Plenário.
III) determinar a oitiva de mérito da licitante JR Construções e Terraplenagem Ltda. EPP, com fundamento no art. 250, inciso V, para, no prazo de até quinze dias, manifestar-se sobre as seguintes questões relativas ao Procedimento de Contratação de Obra 1/DEAMP/2021 (Processo SEI 48036.000196/2020-11) :
a) habilitação no certame mediante a apresentação de atestados comprovando a prestação de serviços equivalente a 241.250,00 m³ de cobertura seca, quando deveria demonstrar haver prestado serviços equivalentes a, no mínimo, 434.243,30 m³ de cobertura seca, conforme exigido nos subitens 8.1.7, 8.1.7.2 e 8.1.7.3 do edital do Procedimento de Contratação de Obra 1/DEAMP/2021; e
b) não apresentação evidências na resposta à oitiva prévia para comprovar o cumprimento das exigências estabelecidas nos subitens 8.1.4.1, 8.1.5 e 8.1.6 do edital do Procedimento de Contratação de Obra 1/DEAMP/2021.
IV) solicitar à Companhia de Pesquisa de Recursos Minerais (CPRM) - Escritório do Rio de Janeiro acesso ao processo administrativo eletrônico da licitação;
V) encaminhar cópia da presente instrução à Companhia de Pesquisa de Recursos Minerais (CPRM) - Escritório do Rio de Janeiro e à licitante JR Construções e Terraplenagem Ltda. EPP, a fim de subsidiar a elaboração das respostas à oitiva."
2.	A manifestação final da unidade instrutora, Secretaria de Fiscalização de Infraestrutura Hídrica, de Comunicações e de Mineração (SeinfraCOM) , discorda parcialmente da proposta de encaminhamento retrotranscrita, por entender que a apresentação do curriculum vitae na forma do curriculum lattes não descumpre o estabelecido no subitem 8.1.6 do edital, pois este, sendo um tipo de currículo, cumpre o papel daquele, diante da ausência de normas acerca do conteúdo e estrutura dos currículos, sem que haja ofensa aos princípios da isonomia e da vinculação ao instrumento convocatório.
3.	Também entendeu que não houve descumprimento do subitem 8.1.4.1 do edital, pois a exigência do vínculo do empregado com a empresa deveria se dar por meio da apresentação de cópia autenticada da CTPS, sendo desnecessário documento com a firma reconhecida dos profissionais.
4.	Ao fim, a SeinfraCOM propôs, então, o conhecimento da representação, a concessão da cautelar e a realização de oitivas.
	É o relatório.

Rodrigo Otavio Goncho (15.406/OAB-SC), representando JR Construções e Terraplenagem Ltda Epp; Lilyan Ribeiro Geremias (60835/OAB-SC), representando Colombo Retroterra Ltda.

Não atuou

REPRESENTAÇÃO. CONTRATAÇÃO DE OBRA E SERVIÇOS DE ENGENHARIA, COM ÊNFASE NA ÁREA AMBIENTAL. POSSÍVEL IRREGULARIDADE NA HABILITAÇÃO DO LICITANTE VENCEDOR. EXPEDIÇÃO MEDIDA CAUTELAR. DETERMINAÇÃO.

REPRESENTAÇÃO (REPR)

Secretaria de Infraestrutura Hídrica, de Comunicações e de Mineração (SeinfraCOM)

Trata-se de representação formulada pela licitante Colombo Retroterra Ltda acerca de possíveis irregularidades ocorridas no Procedimento de Contratação de Obra PCO 1/DEAMP/2021 - Processo SEI 48036.000196/2020-11, conduzido pela Comissão de Licitação da Companhia de Pesquisa de Recursos Minerais (CPRM) - Escritório do Rio de Janeiro.
2.	O objeto da licitação consiste na contratação de obra e serviços de engenharia, com ênfase na área ambiental, visando à recuperação e reabilitação dos recursos hídricos e do ambiente terrestre em área degradada pela mineração de carvão, com superfície de 77,41 hectares, localizada na zona rural do município de Urussanga, no estado de Santa Catarina.
3.	Em acolhimento à instrução anterior promovida pela Secretaria de Fiscalização de Infraestrutura Hídrica, de Comunicações e de Mineração - SeinfraCOM (peças 22 a 24) , conheci da representação e determinei, previamente a uma possível concessão de cautelar, a oitiva da CPRM e da licitante à qual foi adjudicado o objeto da contratação.
4.	Promovidas as oitivas, a SeinfraCOM formula a seguinte proposta de encaminhamento, ajustada por seu Secretário-Substituto:
a) conhecer da representação, satisfeitos os requisitos de admissibilidade previstos nos arts. 235 e 237, inciso VII, do Regimento Interno deste Tribunal c/c o art. 87, § 2º, da Lei 13.303/2016 e no art. 103, § 1º, da Resolução-TCU 259/2014;
b) determinar, cautelarmente, nos termos do art. 276, caput, do Regimento Interno do TCU, à Companhia de Pesquisa de Recursos Minerais (CPRM) - Escritório do Rio de Janeiro que suspenda o andamento do Procedimento de Contratação de Obra 1/DEAMP/2021 (Processo SEI 48036.000196/2020-11) ou do contrato dele decorrente, caso seu termo já tenha sido celebrado; 
II)	 determinar a oitiva de mérito da Companhia de Pesquisa de Recursos Minerais (CPRM) - Escritório do Rio de Janeiro, com fundamento no disposto no art. 276, § 3º, do Regimento Interno do TCU, para, no prazo de até quinze dias, manifestar-se sobre os fatos apontados na representação formulada por Colombo Retroterra Ltda. (CNPJ: 81.828.923/0001-38) , especialmente sobre as questões abaixo especificadas relativas ao Procedimento de Contratação de Obra 1/DEAMP/2021 (Processo SEI 48036.000196/2020-11) , alertando-a quanto à possibilidade de o Tribunal vir a determinar a anulação dos atos dele decorrentes: 
a)	 inviabilidade técnico-econômica de parcelamento do objeto do Procedimento de Contratação de Obra 1/DEAMP/2021 (Processo SEI 48036.000196/2020-11) , tendo em vista o entendimento consolidado na Súmula-TCU 253/2010, posteriormente incorporado no art. 9º, § 1º, do Decreto 7.983/2013;
b)	 desclassificação da licitante Colombo Retroterra Ltda. pautada apenas pelos parâmetros para o BDI estabelecidos no Acórdão 2622/2013-TCU-Plenário e com fundamento no art. 17 do Decreto 7.983/2013, conforme previsto no subitem 7.1.5 c/c o anexo IV do edital Procedimento de Contratação de Obra 1/DEAMP/2021 (Processo SEI 48036.000196/2020-11) , desconsiderando reiterados entendimentos deste Tribunal informando ser inadequada a análise isolada do custo direto ou BDI, de modo que a desclassificação de licitante que contenha taxa de BDI acima de limites preestabelecidos só deve ocorrer quando o preço global ofertado também se revelar excessivo (Acórdão 1511/2018-TCU-Plenário, ministro Vital do Rêgo; 220/2018-TCU-Plenário, ministro Augusto Sherman; 2.452/2017-TCU-Plenário, ministro Vital do Rêgo; 1.134/2017-TCU-Plenário, ministro Augusto Sherman; 648/2016-TCU-Plenário, ministro Benjamin Zymler; 1.466/2016-TCU-Plenário, ministra Ana Arraes, 1.804/2012-TCU-Plenário, ministro Marcos Bemquerer) ; 
c)	 possível descumprimento da exigência estabelecida no subitem 7.1.5 do edital pela representante Colombo Retroterra, uma vez que, segundo a licitante JR Construções, a representante teria apresentado "tão somente cronograma físico, deixando de apresentar o cronograma financeiro, mais um item não atendido"; 
d)	 habilitação da licitante JR Construções e Terraplenagem Ltda. EPP, que apresentou atestados comprovando a prestação de serviços equivalente a 241.250,00 m³ de cobertura seca, quando deveria demonstrar haver prestado serviços equivalentes a, no mínimo, 434.243,30 m³ de cobertura seca, conforme exigido nos subitens 8.1.7, 8.1.7.2 e 8.1.7.3 do edital do Procedimento de Contratação de Obra 1/DEAMP/2021; 
e)	 diferença substancial de 238.593,25 m³ de cobertura seca, verificada entre os quantitativos previstos na planilha orçamentária de preços e no Plano de Recuperação de Área Degradada, haja vista que o quantitativo de material necessário para obtenção das três camadas de cobertura seca totaliza 868.486,59 m³ na planilha e 629.890,34 m³ no Plano de Recuperação de Área Degradada - PRAD Executivo - Área VI.2 - Itanema I; 
f)	 não apresentação de evidências na resposta à oitiva prévia para comprovar o cumprimento da exigência estabelecida no subitem 8.1.5 do edital do Procedimento de Contratação de Obra 1/DEAMP/2021; 
g)	 utilização de valores de propostas inabilitadas no cálculo para verificar a exequibilidade da proposta da licitante JR Construções e Terraplenagem Ltda. EPP, conforme critério estabelecido nos subitens 6.17.3.1 e 6.17.3.1.1 do edital do Procedimento de Contratação de Obra 1/DEAMP/2021; 
h)	 conformidade do orçamento de referência do Procedimento de Contratação de Obra 1/DEAMP/2021 (Processo 48036.000196/2020-11) , em relação ao disposto na Lei 13.303/2016, especialmente a determinação estabelecida em seu art. 31, c/c as regras e critérios estabelecidos no Decreto 7.983/2013; 
i)	 finalidade do "Valor Médio Estimado" de R$ 58.350.542,44, calculado com base em três orçamentos (Colombo Retroterra Ltda. R$ 59.821.593,04; Encopav Engenharia Ltda. R$ 62.330.717,30; Orçamento Referencial - NUMA R$ 52.899.316,97) , em face do comando estabelecido no art. 31, § 2º, da Lei 13.303/2016 e da orientação contida no enunciado emergente do Acórdão 2628/2020-TCU-Plenário. 
III)	 determinar a oitiva da licitante JR Construções e Terraplenagem Ltda. EPP (CNPJ: 05.895.635/0001-18) , com fundamento no art. 250, inciso V, do Regimento Interno/TCU, para, no prazo de até quinze dias, querendo, manifestar-se sobre os fatos apontados na representação formulada por Colombo Retroterra Ltda. (CNPJ: 81.828.923/0001-38) , especialmente quanto às seguintes questões relativas ao Procedimento de Contratação de Obra 1/DEAMP/2021 (Processo SEI 48036.000196/2020-11) : 
a)	habilitação no certame mediante a apresentação de atestados comprovando a prestação de serviços equivalente a 241.250,00 m³ de cobertura seca, quando deveria demonstrar haver prestado serviços equivalentes a, no mínimo, 434.243,30 m³ de cobertura seca, conforme exigido nos subitens 8.1.7, 8.1.7.2 e 8.1.7.3 do edital do Procedimento de Contratação de Obra 1/DEAMP/2021; e 
b)	não apresentação de evidências na resposta à oitiva prévia para comprovar o cumprimento das exigências estabelecidas no subitem 8.1.5 do edital do Procedimento de Contratação de Obra 1/DEAMP/2021. 
IV)	solicitar à Companhia de Pesquisa de Recursos Minerais (CPRM) - Escritório do Rio de Janeiro acesso ao processo administrativo eletrônico da licitação (Procedimento de Contratação de Obra 1/DEAMP/2021) ; 
V)	encaminhar cópia da instrução à peça 36 e deste despacho à Companhia de Pesquisa de Recursos Minerais (CPRM) - Escritório do Rio de Janeiro e à licitante JR Construções e Terraplenagem Ltda. EPP, a fim de subsidiar a elaboração das respostas à oitiva; e
VI)	 comunicar à representante a decisão que vier a ser proferida."
5.	Ressalto, preliminarmente, que o conhecimento da presente representação já foi decidido por mim, consoante despacho proferido em 22 de setembro passado (peça 25) .
6.	A análise destes autos, neste momento processual, em que a assinatura do contrato e o início de sua execução é iminente, deve se restringir aos fatos relacionados à adjudicação do objeto licitado à empresa JR Construções e Terraplenagem Ltda. EPP.
7.	Essa priorização é impositiva, dada a urgência que se exige para o exame, que naturalmente é perfunctório e expedito, da regularidade dos procedimentos adotados, em face da solicitação formulada pela representante para a concessão de medida cautelar, objetivando sustar o Procedimento de Contratação de Obra 1/DEAMP/2021 ou do contrato dele decorrente.
8.	É certo que se ficar caracterizada a ocorrência de outras falhas, impropriedades ou irregularidades, o Tribunal poderá, posteriormente, nestes mesmos autos, apurá-las e aplicar as sanções cabíveis aos gestores e licitantes.
9.	Anoto que a empresa representante, Colombo Retroterra Ltda., apresentou a 3ª melhor proposta de preços (R$ 52.557.357,05) e que a JR Construções restou vencedora do certame com uma proposta inferior em mais de R$ 13 milhões à da representante. Além disso, a Colombo foi desclassificada também por descumprimento de cláusulas editalícias. Assim, a eventual inabilitação ou desclassificação da JR, em face deste processo, não acarretará, ipso facto, a contratação da Colombo.
10.	Definido esse escopo para a presente deliberação, restam a ser enfrentados os seguintes achados, que estariam fundamentando a proposta da SeinfraCOM de concessão de cautelar e a expedição de novas oitivas, lembrando que já foram realizadas as oitivas prévias à adoção de medida cautelar previstas no art. 276 do Regimento Interno:
10.1. suposta ausência de estudos que fundamentassem o não parcelamento do objeto a ser contratado;
10.2. habilitação da licitante JR Construções e Terraplenagem Ltda. EPP, que apresentou atestados comprovando a prestação de serviços equivalente a 241.250,00 m³ de cobertura seca, quando deveria demonstrar haver prestado serviços equivalentes a, no mínimo, 434.243,30 m³ de cobertura seca, conforme exigido nos subitens 8.1.7, 8.1.7.2 e 8.1.7.3 do edital do Procedimento de Contratação de Obra 1/DEAMP/2021;
10.3. diferença substancial de 238.593,25 m³ de cobertura seca, verificada entre os quantitativos previstos na planilha orçamentária de preços e no Plano de Recuperação de Área Degradada, haja vista que o quantitativo de material necessário para obtenção das três camadas de cobertura seca totaliza 868.486,59 m³ na planilha e 629.890,34 m³ no Plano de Recuperação de Área Degradada - PRAD Executivo - Área VI.2 - Itanema I;
10.4. não apresentação de evidências na resposta à oitiva prévia para comprovar o cumprimento da exigência estabelecida no subitem 8.1.5 do edital do Procedimento de Contratação de Obra 1/DEAMP/2021;
10.5. conformidade do orçamento de referência do Procedimento de Contratação de Obra 1/DEAMP/2021, em relação ao disposto na Lei 13.303/2016, especialmente a determinação estabelecida em seu art. 31, c/c as regras e critérios estabelecidos no Decreto 7.983/2013;
10.6. finalidade do "Valor Médio Estimado" de R$ 58.350.542,44, calculado com base em três orçamentos (Colombo Retroterra Ltda. R$ 59.821.593,04; Encopav Engenharia Ltda. R$ 62.330.717,30; Orçamento Referencial - NUMA R$ 52.899.316,97) , em face do comando estabelecido no art. 31, § 2º, da Lei 13.303/2016 e da orientação contida no enunciado emergente do Acórdão 2628/2020-TCU-Plenário; e
10.7. utilização de valores de propostas inabilitadas no cálculo para verificar a exequibilidade da proposta da licitante JR Construções e Terraplenagem Ltda. EPP, conforme critério estabelecido nos subitens 6.17.3.1 e 6.17.3.1.1 do edital do Procedimento de Contratação de Obra 1/DEAMP/2021. 
11.	Inicialmente, alerto que oitiva é uma figura processual destinada a oportunizar aos órgãos e entidades, bem como a terceiros responsáveis, dentro do regular exercício constitucional do contraditório e da ampla defesa, um momento processual específico para justificar determinados atos e procedimentos, supostamente irregulares.
12.	O Regimento Interno desta Corte equipara, em essência, a oitiva à audiência, que como bem se sabe, é a medida processual para defesa da parte previamente à aplicação de sanções. Assim, o § 7º do art. 250 estabelece que:
"§ 7º Observar-se-ão em relação à oitiva prevista no inciso V as normas aplicáveis à audiência, no que couber."
13.	Consoante prevê essa mesma norma interna, a oitiva deve recair sobre a entidade fiscalizada ou terceiro interessado, acerca de fatos que possam "resultar em decisão do Tribunal no sentido de desconstituir ato ou processo administrativo ou alterar contrato em seu desfavor"  (inc. V do art. 250) .
14.	Não se presta, portanto, a oitiva à obtenção de informações para a instrução processual. Estas devem ser requisitadas ou solicitadas mediante a expedição de diligências ou mesmo por meio da realização de fiscalização. 
15.	Ofende o direito à defesa chamar alguém aos autos, seja por meio de citação, audiência ou oitiva, sem a caracterização de possível falha, irregularidade ou ilegalidade, identificando-se explicitamente os dispositivos normativos supostamente violados.
16.	Assim, penso ser inadequada a realização de oitivas para os apontamentos registrados nos itens 10.1, 10.3, 10.4 e 10.6 acima mencionados. Não vislumbro nesses achados a existência de condutas reprováveis a serem justificadas, mas sim a necessidade que a instrução tem de obter novas informações para a formação do convencimento acerca da sua regularidade. Essas lacunas de informações podem ser, e já deveriam ter sido, esclarecidas a partir do acesso ao processo administrativo de contratação e também por meio de diligências, quiçá de forma simples e rápida, com um telefonema ou de uma mensagem de e-mail.
17.	A título de exemplo, veja-se que a oitiva proposta a partir do achado contido no item 10.4 pode ser evitada diante da informação prestada pela vencedora da licitação, em resposta à oitiva já realizada (peça 30) , de que estão nas páginas 197 e 198 do processo licitatório a cópia autenticada da ART do engenheiro de Segurança Pedro Bosse Neto, relativa a serviços prestados para própria CPRM "em obras idênticas e/ou muito semelhantes a que são objeto do presente certame, sendo completamente infundadas as alegações da denunciante". O exame do referido documento em face da exigência editalícia suprirá a oitiva sugerida.
18.	No que tange ao achado descrito no item 10.5, relativo à elaboração do orçamento de referência para fins de licitação, entendo indispensável, antes de mais nada, apurar, também por meio de diligências, como foi calculado o valor referencial de R$ 52.899.316,97, para que depois a instrução opine se a fixação desse valor observou os ditames previstos no art. 31, § 2º, da Lei 13.303/2016, regulamentado pelo Decreto 7.983/2013, e o entendimento desta Corte que está expresso no seguinte enunciado contido na Jurisprudência Selecionada:
"O Sinapi e o Sicro representam fontes prioritárias para a orçamentação de obras e serviços de engenharia das empresas estatais, devendo restar demonstrada a inviabilidade de seu uso para a utilização de outras fontes (art. 31, §§ 2º e 3º, da Lei 13.303/2016) .
Acórdão 2628/2020-TCU-Plenário | Relator: WEDER DE OLIVEIRA"
19.	Ressalte-se, a propósito, que o Plano de Recuperação de Área Degradada (PRAD) , elaborado pelo Instituto de Pesquisas Ambientais e Tecnológicas (IPAT) da Universidade do Extremo Sul Catarinense (Unesc) , constante da peça 11, para subsidiar a presente contratação, consigna expressamente que " (...) os preços utilizados neste orçamento referem-se a tabela de preços do SINAPI, da Caixa Econômica Federal, com a data base de julho de 2020, e SICRO, do DNIT - Santa Catarina, com a data-base de janeiro de 2020, considerando a oneração na mão de obra. Porém, foram respeitadas as definições do acórdão do TCU 2.622/2013 sobre composições e limites do BDI." Por conseguinte, é mesmo imperscrutável que a CPRM tenha elaborado um "Valor Médio Estimado", com base em três orçamentos e para qual finalidade. Mas isso não representa, por si só, um procedimento irregular a ser justificado, mas sim devidamente compreendido e, se for o caso de descompasso com a legalidade, ser submetido à oitiva da entidade.
20.	No que se refere à utilização de propostas inabilitadas para fins de apuração da exequibilidade do preço da vencedora da licitação, achado do item 10.7, não vejo como poderia o gestor público agir de forma distinta, diante do contexto em que todas as propostas, exceto a vencedora, foram inabilitadas, a partir das seguintes previsões editalícias:
"6.17. Efetuado o julgamento dos lances ou propostas, será promovida a verificação de sua efetividade, promovendo-se a desclassificação daqueles que:
 (...) 
6.17.3. não tenham sua exequibilidade demonstrada, quando exigido pela CPRM.
6.17.3.1. Consideram-se inexequíveis as propostas com valores globais inferiores a 70% (setenta por cento) do menor dos seguintes valores:
6.17.3.1.1. média aritmética dos valores das propostas superiores a 50% (cinquenta por cento) do valor do orçamento estimado pela CPRM; ou
6.17.3.1.2. valor do orçamento estimado pela CPRM."
21.	Certamente não era previsível, quando da elaboração do edital, que só uma proposta restaria habilitada. Assim, proporei, quando da decisão de mérito, que seja dada ciência dessa circunstância ao jurisdicionado para que reavalie a redação desse dispositivo nas próximas licitações.
22.	De qualquer forma, no caso concreto, caso fosse afastada a forma de apuração da exequibilidade prevista no item 6.17.3.1.1, ainda assim a proposta da JR Construções restaria válida diante do atendimento à condição alternativa estabelecida no item 6.17.3.1.2 (R$  39.304.378,57 (proposta da JR) > R$ 52.899.316,97 (orçamento estimado) * 70% = 37.029.521,80) .
23.	Já quanto à irregularidade registrada no item 10.2, julgo que os sólidos indícios de descumprimento do requisito de habilitação possuem gravidade suficiente para fundamentar a adoção da medida cautelar proposta. Notadamente neste certame licitatório em que 6 empresas acorreram ao processo e 5 foram inabilitadas, restando apenas a empresa vencedora. Nessa hipótese, uma eventual habilitação indevida significaria o condenável direcionamento da contratação.
24.	Tudo indica que a JR Construções, que foi declarada vencedora da licitação, não teria conseguido atender ao disposto no item 8.1.7.3 do edital de licitação abaixo transcrito:
"8.1. No prazo estabelecido pela CPL, o licitante mais bem classificado no certame, inscrito na forma deste Edital, deverá entregar, por seu representante, o envelope contendo, obrigatoriamente, os seguintes documentos, SOB PENA DE INABILITAÇÃO, nos termos do Regulamento de Licitações e Contratos da CPRM:
 (...) 
8.1.7. Atestado (s) de capacidade técnica, fornecido (s) por pessoa (s) jurídica (s) de direito público ou privado, devidamente registrado (s) no CREA e em outra (s) entidade (s) profissional (is) competente (s) com pertinência ao objeto deste certame, que comprove (m) que a empresa licitante presta ou prestou serviços com características semelhantes e compatíveis com o objeto da presente licitação.
 (...) 
8.1.7.2. A comprovação da capacidade técnico-operacional dos licitantes deve se restringir às parcelas de maior relevância e valor significativo do objeto a ser contratado, conforme Acórdão 2253/2011-TCU-Plenário, TCU.
8.1.7.3. Entende-se por parcelas de maior relevância a prestação de serviços de terraplanagem e de cobertura seca - solo construído, e por valor significativo o mínimo correspondente a 50% da demanda prevista para cada uma destas contratações, consoante Acórdão 1052/2012-TCU-Plenário, TCU."
25.	O Anexo VII desse mesmo edital (Planilha Orçamentária de Preços a ser preenchida pelo Licitante, constante da peça 17, fls. 75 a 89) estabelece expressamente, de forma clara e objetiva, no item 4 - Cobertura Seca - Solo Construído os seguintes quantitativos de serviços a serem realizados sob esse título: espalhamento e compactação de 461.010,10m³ de Argila, Argila Vermelha ou Argila Arenosa (subitem 4.1) , espalhamento de 80.159,31m³ de Areia média (subitem 4.2) e espalhamento de 327.317,19m³ de Argila, Argila Vermelha ou Argila Arenosa (subitem 4.3) .
26.	A JR Construções, entretanto, comprovou a execução de serviços em apenas 241.250,00m³, quando o mínimo exigido seria de 434.243,30m³ ( (461,010,10 + 80.159,31 + 327.317,19) * 50%) de cobertura seca - solo construído, tal como precisamente define o edital.
27.	Ouvidas em oitivas acerca desse achado, tanto a CPRM quanto a contratada deram justificativas evasivas e insuficientes.
28.	Disse a CPRM que " (...) 'de acordo com a análise realizada com apoio técnico do engenheiro', os requisitos estabelecidos nos itens 8.1.7, 8.1.7.2 e 8.1.7.3 do edital teriam sido plenamente atendidos (peça 28, p. 7-8) ." No entendimento da contratante, a exigência de quantitativo mínimo estaria restrita, sem qualquer justificativa, ao espalhamento e compactação de 461.010,10m³ de Argila, Argila Vermelha ou Argila Arenosa. Assim, a comprovação de mais de 240 mil metros cúbitos observaria ao previsto no edital.
29.	A empresa vencedora do certame, por sua vez, parece confundir o serviço a ser comprovado e justifica a realização de terraplanagem, juntando, inclusive, uma planilha com esse tipo de serviço prestado a diversos contratantes (peça 32) .
30.	Quanto à urgência da medida, registro que o objeto da licitação foi adjudicado e o resultado do certame foi homologado em 31/08/2021 e que no dia 06 do mês seguinte foi emitida uma nota de empenho no valor de R$ 5.600.000,00 em favor da JR Construções.
31.	Ante o exposto, considero que há indícios suficientes para a adoção da cautelar, após as oitivas já realizadas da CPRM e da sociedade empresária JR Construções e Terraplenagem Ltda., em face da presença do fumus boni iuris e do periculum in mora, bem assim por não estar configurado o periculum in mora reverso.
32.	Assim, proporei a este Plenário a expedição, nesta oportunidade, da medida cautelar proposta, fundada no não atendimento ao requisito de habilitação técnica previsto no item 8.1.7.3 do edital de licitação, relativo aos serviços de cobertura seca - solo construído, em afronta ao princípio da vinculação ao edital.
33.	Com efeito, sugerirei ainda que seja determinado o prosseguimento da instrução de mérito deste processo, com autorização para a realização das diligências e fiscalizações necessárias ao pleno esclarecimento de todos os fatos suscitados nestes autos, inclusive os não relacionados à cautelar, e que propostas de novas oitivas ou de audiências por eventuais atos irregulares praticados pelos gestores públicos sejam submetidas à prévia deliberação deste relator, observando-se as orientações contidas neste voto.
	Ante todo o exposto, Voto pela adoção da minuta de acórdão que submeto a este Colegiado.
TCU, Sala das Sessões, em 24 de novembro de 2021.
JORGE OLIVEIRA 
Relator